【裁判字號】    95,訴,99
【裁判日期】    950517
【裁判案由】    清償借款
【裁判全文】
臺灣高雄地方法院民事判決                95年度訴字第99號
原      告  丙○○
訴訟代理人  吳政遇律師
被      告  順旭興業有限公司
法定代理人  乙○○
被      告  甲○○
上列當事人間請求清償借款事件，本院於民國95年5 月3 日言詞
辯論終結，判決如下：
    主      文
被告甲○○應給付原告新臺幣參佰陸拾壹萬元，及自民國九十四
年十二月二十六日起至清償日止，按年息百分之六計算之利息。
原告其餘之訴駁回。
訴訟費用由被告甲○○負擔。
    事實及理由
一、本件被告甲○○經合法通知，未於言詞辯論期日到場，核無
    民事訴訟法第386 條各款所列情形，爰依原告之聲請，由其
    一造辯論而為判決。
二、原告起訴主張：被告甲○○與順旭興業有限公司（下稱順旭
    公司）合夥標得經濟部水利署第七河川局屏東縣四重溪車城
    堤防工程及山腳堤防防災減災工程（下稱系爭工程）後，甲
    ○○於民國94年7 月中旬，以系爭工程開工費用所需為由，
    向原告借款新臺幣（下同）361 萬元，約定於94年10月底清
    償，並代理順旭公司簽發發票日為94年11月5 日、票面金額
    為361 萬元之支票1 紙（下稱系爭支票），且由甲○○在系
    爭支票上簽名背書後，連同經濟部水利署第七河川局工程押
    標金收據4 紙，一併交付原告收執以供擔保。詎被告借款後
    ，清償期限屆至仍未清償，經原告於94年11月5 日提示系爭
    支票時，遭存款不足為由而退票，迄今尚有361 萬元未清償
    ，爰就順旭公司依票據法律關係；就甲○○依消費借貸及票
    據法律關係擇一請求，求為判決：被告應連帶給付原告361
    萬元，及自94年11月6 日起至清償日止，按年息6%計算之利
    息。
三、被告順旭公司則以：系爭工程為訴外人協聖興營造有限公司
    （下稱協聖興公司）所承攬，順旭公司僅為協聖興公司之下
    包，而甲○○則為順旭公司之股東。系爭支票上順旭公司及
    其法定代理人乙○○之印文均為甲○○所盜蓋，順旭公司未
    向原告借款361 萬元，亦不知原告與甲○○間之借貸關係等
    語置辯，求為判決：原告之訴駁回。被告甲○○未於言詞辯
    論期日到場，亦未提出書狀作何聲明或陳述。
四、本件原告主張被告於94年7 月中旬，向原告借款361 萬元，
    約定於94年10月底清償，並由順旭公司簽發系爭支票，經甲
    ○○簽名背書後，交付原告收執以供擔保，惟被告借款後，
    清償期限屆至仍未清償，經原告提示系爭支票時，遭存款不
    足為由而退票等情，並提出系爭支票、退票理由單影本各1
    紙、經濟部水利署第七河川局自行收納款項統一收據影本4
    紙及玉山商業銀行匯款回條影本3 紙為證。順旭公司則以上
    情置辯；至甲○○因係依公示送達通知，而未到場爭執。是
    以本件爭點為：(一)原告得否請求甲○○給付361 萬元及利息
    ？(二)原告得否請求順旭公司給付361 萬元及利息？
五、原告得否請求甲○○給付361 萬元及利息？
  (一)按在票據上簽名者，依票上所載文義負責；背書人應照支票
    文義擔保付款；執票人向支票債務人行使追索權時，得請求
    自為付款提示日起之利息，如無約定利率者，依年利6 釐計
    算，票據法第5 條第1 項、第144 條、第39條、第29條及第
    133 條分別定有明文。
  (二)經查，原告主張甲○○為系爭支票之背書人，且系爭支票經
    提示後，遭存款不足為由而退票等情，業據原告提出系爭支
    票及退票理由單影本各1 紙為證（見本院卷第4 頁），而甲
    ○○經合法通知，未到場爭執，亦未提出書狀作任何聲明或
    陳述，且經本院調查上開證據之結果，堪認原告之前揭主張
    為真實。雖原告自承甲○○係代理順旭公司簽發系爭支票，
    ，背書其上係為擔保等語（見本院卷第53頁）。惟按票據乃
    文義證券，乃不許債務人以其他立證方法變更或補充其文義
    ，故凡在票據背面簽名而形式上合於背書之規定者，即應負
    票據法上背書人之責任，縱令係屬隱存保證背書，且為執票
    人所明知，仍不能解免其背書人之責任（最高法院92年度台
    簡上字第24號判例足資參照）。故依原告上開主張，原告仍
    得根據票據法之規定，依系爭支票追索背書人甲○○清償票
    款。次查，原告係於94年12月26日提示系爭支票，此有系爭
    支票影本背面之電腦紀錄記載可憑（見本院卷第4 頁反面）
    ，則揆諸前揭規定，原告依票據法律關係，請求甲○○給付
    如主文第1 項所示之金額及利息，即屬正當，應予准許。至
    原告請求提示前，即自94年11月6 日起至同年12月25日止之
    利息部分，尚屬無據，應予駁回。又本院既已就系爭支票之
    法律關係為原告勝訴之判決，自無再予審酌借貸關係有無理
    由之必要，附此敘明。
六、原告得否請求順旭公司給付361 萬元及利息？
  (一)按發票人應照支票文義擔保支票之支付，票據法第126 條固
    有明文。惟按票據行為為不要因行為，苟執票人之取得票據
    並非出於惡意或詐欺，固不因票據行為原因之無效而受影響
    ，惟票據債務人，以自己與執票人間所存抗辯之事由對抗執
    票人，仍非法所不許，最高法院著有27年滬上字第97號判例
    可資參照。亦即票據債務人固不得以自己與發票人或執票人
    前手間所存抗辯事由對抗執票人，然發票人仍得以自己與執
    票人間所存抗辯事由對抗執票人而拒絕給付票款，此觀諸票
    據法第13條前段之規定即明。
  (二)經查，系爭支票上順旭公司及其法定代理人乙○○之印文為
    真正一節，為順旭公司所不爭執（見本院卷第30、53頁），
    復有系爭支票1 紙在卷可稽，則順旭公司確有簽發系爭支票
    之事實，堪予認定。至順旭公司固辯稱上開印文係甲○○所
    盜蓋等語，並請求傳喚順旭公司之員工為證，惟順旭公司自
    承並不確定所屬員工是否在場目睹甲○○盜蓋印章簽發系爭
    支票等語（見本院卷第52頁），是以本院認無傳喚之必要。
    因順旭公司上開主張未能舉證以實其說，自難採信。
  (三)次查，原告主張順旭公司與甲○○合夥標得系爭工程後，甲
    ○○以工程開工費用所需為由，持系爭支票向原告借款361
    萬元等語（見本院卷第33頁），及自承係順旭公司委託甲○
    ○代為簽發系爭支票，再由甲○○背書擔保等語（見本院卷
    第53頁），則依原告之主張，原告與順旭公司間即為授受系
    爭支票之直接當事人。而原告自承其係將178 萬元匯入甲○
    ○設於第一商業銀行小港分行帳號00000000000 號帳戶，另
    交付現金183 萬元與甲○○等語（見本院卷第30頁），並未
    直接付款與順旭公司，並提出玉山商業銀行匯款回條3 紙為
    證（見本院卷第32頁），且順旭公司亦否認曾收受上開借款
    等語（見本院卷第52頁），足徵原告與順旭公司間並無交付
    借款之事實。原告與順旭公司間既為系爭支票之直接當事人
    ，故順旭公司抗辯未曾收受借款，即係以票據原因關係不存
    在為由而拒絕給付系爭票款，揆諸前揭說明，自可採取。原
    告復未能證明已交付借款與順旭公司，則原告主張順旭公司
    為系爭支票之發票人，應依支票文義給付票款等語，即屬無
    據。
七、綜上所述，原告依票據法律關係，請求甲○○、順旭公司連
    帶給付票款361 萬元，及自94年12月26日起至清償日止，按
    年息6%計算之利息，就甲○○部分為有理由，應予准許；至
    超過上開利息起算日及請求順旭公司給付部分則為無理由，
    應予駁回。
八、據上論結，本件原告之訴為部分有理由，部分無理由，依民
    事訴訟法第79條，判決如主文。
中    華    民    國    95    年    5    月    17    日
                  民事第六庭  審判長法  官  謝靜雯
                                    法  官  劉傑民
                                    法  官  鄭詠仁
正本係照原本作成。
如不服本判決，應於送達後20日內，向本院提出上訴狀並表明上
訴理由，如於本判決送達前提起上訴者，應於判決送達後10日內
補提上訴理由書（須附繕本）。
中    華    民    國    95    年    5    月    17    日
                                    書記官  陳孟瑩


司法院資訊處製作；財團法人民間司法改革基金會備份。
